臺灣高等法院民事判決　　　　　　　　100年度重上字第261號
上　訴　人　許寶珠
訴訟代理人　張致祥律師
複代理人　　劉家華律師
被上訴人　　郭仁壽
訴訟代理人　林明正律師
複代理人　　范嘉紋律師
被上訴人　　郭瓊英
　　　　　　郭淑貞
　　　　　　傅郭麗娟
　　　　　　呂郭麗媜
前列四人之
訴訟代理人　曾孝賢律師
複代理人　　張明維律師
上列當事人間請求回復原狀事件，上訴人對於中華民國100年2月
25日臺灣臺北地方法院99年度重訴字第528號第一審判決提起上
訴，本院於100年10月11日言詞辯論終結，判決如下：
    主      文
上訴駁回。
第二審訴訟費用由上訴人負擔。
    事實及理由
一、上訴人主張：(一)坐落於新北市淡水區○○○段第207-5、207
    -17、207-21、207-90地號土地（下稱系爭四筆土地）及其
    上門牌新北市○○區○○路2段92巷11號房屋一戶（下稱系
    爭房地），係已故之郭眉壽（下稱郭眉壽）、被上訴人郭瓊
    英、郭淑貞、傅郭麗娟、呂郭麗媜（以下各稱郭瓊英、郭淑
    貞、傅郭麗娟、呂郭麗媜，合稱為郭瓊英等四人）、郭仁壽
    （下稱郭仁壽，與郭瓊英等四人則合稱為被上訴人）所共同
    繼承之遺產；因郭仁壽不同意出售，郭眉壽、郭瓊英等四人
    則依土地法第34條之1規定，於民國（下同）93年12月28日
    將前開房地以新台幣（下同）1億5283萬2420元出售予伊，
    雙方並簽訂不動產買賣契約書（下稱系爭買賣契約）；伊於
    簽約同時交付簽約金200萬元；並代為繳納遺產稅906萬4355
    元（被繼承人郭瓊瑤部分553萬1247元，被繼承人高郭麗嬋
    部分353萬3108元）及地價稅；(二)惟郭瓊英等四人於簽訂系
    爭買賣契約後，竟將系爭四筆土地出售並移轉所有權登記予
    訴外人張詠嘉、彭李淑珠，並設定最高限額抵押權2億元予
    訴外人林裕雄、彭李淑珠、陳正雄，足見被上訴人業已無法
    履行系爭買賣契約之給付義務，爰以起訴狀作為解除系爭買
    賣契約之意思表示，自應返還伊前開簽約金200萬元；(三)又
    郭瓊英等四人業已拋棄對郭瓊瑤之繼承權，僅郭眉壽、郭仁
    壽為郭瓊瑤之繼承人，而郭眉壽業已亡故，且其繼承人均拋
    棄繼承，則伊代繳郭瓊瑤之遺產稅553萬1247元，顯致郭仁
    壽因而受有免繳之利益，伊因而受有損害，郭仁壽自應負返
    還之義務；(四)另呂郭麗媜業已拋棄對高郭麗嬋之繼承權，而
    伊代繳呂郭麗媜之遺產稅353萬3108元，致郭仁壽、郭瓊英
    、郭淑貞、傅郭麗娟受有免繳之利益，伊因而受有損害，郭
    仁壽、郭瓊英、郭淑貞、傅郭麗娟自負有返還之義務等情。
    爰依民法第179條、第259條第2款、第292條準用第272條等
    規定，求為判決命(一)郭仁壽應給付伊553萬1247元，及加計
    自94年1月11日起算之法定遲延利息；(二)郭仁壽、郭瓊英、
    郭淑貞、傅郭麗娟應連帶給付伊353萬3108元，及加計自94
    年1月11日起算之法定遲延利息。(三)郭瓊英、傅郭麗娟、呂
    郭麗媜應連帶給付伊200萬元，及加計自93年12月28日起算
    之法定遲延利息（原審為上訴人敗訴之判決，上訴人不服，
    提起上訴）。並於本院上訴聲明：(一)原判決廢棄。(二)郭仁壽
    應給付上訴人553萬1247元，及自94年1月11日起至清償日止
    之法定遲延利息。(三)郭仁壽、郭瓊英、郭淑貞、傅郭麗娟應
    連帶給付上訴人353萬3108元，及自94年1月11日起至清償日
    止之法定遲延利息。(四)郭瓊英、傅郭麗娟、呂郭麗媜應連帶
    給付上訴人200萬元，及自93年12月28日起至清償日止之法
    定遲延利息。(五)願供擔保請准宣告假執行。
二、被上訴人則以：(一)郭仁壽部分：伊從未同意出售系爭房地，
    亦非系爭買賣契約之當事人，伊不知上訴人代繳遺產稅乙事
    ，並未因此而受有利益；(二)郭瓊英等四人部分：伊等與張智
    維於92年9月28日簽定之授權同意書，僅係授權張智維處理
    雙方於同日所簽訂不動產契約書之後續過戶事宜，並未授權
    張智維出售系爭四筆土地予上訴人，亦未與上訴人簽訂系爭
    買賣契約。另簽約金200萬元係由張智維收受，與伊等無涉
    ；又高郭麗蟬之遺產稅業經伊等自行繳納，上訴人自行代繳
    遺產稅，與伊等無涉，伊等亦未因此而受有免繳之利益等語
    ，資為抗辯。並於本院答辯聲明：如主文所示。
三、查，(一)郭眉壽、傅郭麗娟、郭瓊英、郭淑貞（郭廷彥代理）
    呂郭麗媜與張智維於92年9月28日簽訂授權同意書；(二)被繼
    承人高郭麗嬋之遺產稅353萬3108元部分，業經郭瓊英等四
    人於94年1月19日繳納；另上訴人於94年1月11日以現金繳納
    ，致有溢繳遺產稅款353萬3108元；(三)郭瓊瑤於91年7月21日
    死亡，郭瓊英、郭淑貞、傅郭麗娟及呂郭麗媜均已拋棄繼承
    ，郭瓊瑤之繼承人僅郭仁壽、郭眉壽二人；(四)高郭麗嬋於92
    年4月18日死亡，呂郭麗媜業已拋棄繼承，高郭麗嬋之繼承
    人則為傅郭麗娟、郭淑貞、郭瓊英、郭仁壽、郭眉壽等五人
    ；(四)郭眉壽於99年5月25日死亡，其繼承人均已拋棄繼承等
    情，有卷附授權同意書、財政部台灣省北區國稅局遺產稅繳
    款書、臺灣土地銀行天母分行96年12月13日天存字第096000
    02 05號函、土地登記謄本、戶籍謄本、馬偕紀念醫院淡水
    分院死亡證明書可稽（見原審卷(一)第23至28頁、原審卷(二)第
    48頁、第68頁、第150至160頁），且為兩造所不爭執（見原
    審卷(二)第49頁、第63頁；本院卷第79頁），堪信為真。
四、本院應審究者為(一)兩造間有無系爭買賣契約之存在？(二)若有
    ，則上訴人請求郭瓊英、傅郭麗娟、呂郭麗媜應連帶返還簽
    約金200萬元，是否有據？(三)上訴人依不當得利法則，請求
    郭仁壽返還其代繳之郭瓊瑤遺產稅553萬1247元，暨郭仁壽
    、郭瓊英、郭淑貞、傅郭麗娟返還其代繳高郭麗嬋之遺產稅
    353萬3108元，是否有據？茲分別論述如下：
(一)、兩造間有無系爭買賣契約之存在？
  1.按當事人主張有利於己之事實者，就其事實有舉證之責任，
    民事訴訟法第277條前段定有明文。又，請求履行債務之訴
    ，除被告自認原告所主張債權發生原因之事實外，應先由原
    告就其主張此項事實，負舉證之責任，必須證明其為真實後
    ，被告於其抗辯事實，始應負證明之責任，此為舉證責任分
    擔之原則（最高法院43年台上字第377號判例意旨參照）；
    是以，上訴人主張兩造間有系爭買賣契約存在乙事，既為被
    上訴人所否認，則上訴人自應就系爭買賣契約存在於兩造之
    間，負舉證之責。
  2.上訴人主張：張智維係受被上訴人之授權與伊簽訂系爭買賣
    契約，故系爭買賣契約自屬存在於兩造之間云云，固據提出
    系爭買賣契約、履約保證書、授權同意書為證（見原審卷(一)
    第15至24頁）。惟查：
    (1)、按解釋意思表示，應探求當事人之真意，不得拘泥於所
        用之辭句，民法第98條定有明文。又，解釋當事人所立
        書據之真意，以當時之事實及其他一切證據資料為其判
        斷之標準，不能拘泥字面或截取書據中一二語，任意推
        解致失真意（最高法院19年上字第28號判例意旨參照）
        。
    (2)、依上訴人所提出之系爭買賣契約（影本），其上雖係記
        載由張智維以郭眉壽、郭瓊英、傅郭麗娟、呂郭麗媜之
        被授權人與上訴人簽訂系爭買賣契約，但合約書上僅有
        張智維之簽名，郭眉壽等人均係由張智維代簽並僅蓋張
        智維之私章，且系爭房地係郭眉壽、郭瓊英、傅郭麗娟
        、郭淑貞、呂郭麗媜（下稱郭眉壽等五人）出售予張智
        維（僅郭仁壽不同意出售），張智維再轉售予上訴人等
        情，業經張智維於原審證述綦詳（見原審卷(二)第125頁
        反面至第127頁）；核與張智維於92年9月28日與郭眉壽
        等五人簽訂之不動產買賣契約書（下稱9月28日不動產
        買賣契約）、授權同意書內容相符（見原審卷(二)第135
        至138頁、原審卷(一)第23至24頁）；又參以前開授權書
        與不動產買賣契約書係於同日簽訂，為兩造所不爭執，
        設若郭眉壽等五人簽訂前開授權書之目的，係為授權張
        智維與上訴人簽訂系爭買賣契約，則郭眉壽等五人又何
        需大費周章於系爭買賣契約前之92年9月28日與張智維
        簽訂前開不動產買賣契約書？此顯與常情有違。堪認被
        上訴人抗辯前開授權書應僅係郭眉壽等五人將系爭房地
        出售予張智維後，授權張智維處理系爭房地買賣過戶及
        遺產稅等相關事宜而已，並非授權張智維與上訴人簽訂
        系爭買賣契約乙事，應屬可採。
    (3)、況觀諸上訴人所提前開履約保證書記載「立契約書人（
        以下簡稱甲方）許寶珠（即上訴人）、立契約書人（以
        下簡稱乙方）張智維，查甲乙雙方買賣土地坐落台北縣
        淡水鎮○○○段第207-5、207-17、207-21、207-90地
        計四筆土地，房屋坐落於淡水鎮○○○段142建號（指
        系爭房地），所有權全部......，然因該土地買賣涉及
        許多法令規定問題，為配合前開買賣土地於過戶前甲方
        代繳墊款之權益，遂由乙方提供甲方權益之擔保品，經
        雙方同意訂立本保證契約條款如後，以資遵循....」（
        見原審卷(一)第20頁）以觀，若系爭房地係由張智維代理
        郭眉壽等五人出售予上訴人，則張智維何需用自己本人
        名義，與上訴人簽訂前開履約保證書，並於該履約保證
        書內以自己為出賣人，記載『雙方買賣土地...計四筆
        土地，房屋....』等字樣，暨提供坐落宜蘭縣643至651
        等計七筆地號之土地作為擔保品，以為擔保系爭買賣契
        約之履行？由此益證，系爭房地係張智維出售予上訴人
        ，並非郭眉壽等五人出售予上訴人甚明。
    (4)、此外，上訴人亦無法舉證證明系爭房地買賣契約係存在
        於兩造之間乙節，自難僅憑張智維於系爭買賣契約自行
        記載為郭眉壽、郭瓊英、傅郭麗娟、呂郭麗媜等人之被
        授權人，即可謂系爭買賣契約即屬存在於兩造之間。是
        以，系爭房地既係張智維出售予上訴人，並非郭眉壽等
        五人出售予上訴人，業如前述，則系爭房地買賣契約當
        屬存在於張智維與上訴人間至明。是上訴人主張：張智
        維係受被上訴人之授權與伊簽訂系爭買賣契約，故系爭
        買賣契約自屬存在於兩造之間云云，並無可取。
(二)、上訴人請求郭瓊英、傅郭麗娟、呂郭麗媜應連帶返還簽約金
    200萬元，是否有據？
    經查，系爭房地係由張智維出售予上訴人，則系爭房地買賣
    契約係存在於上訴人與張智維間，業如前述，且上訴人基於
    與張智維簽訂之系爭房地買賣契約而交付之簽約金200萬元
    ，亦係由張智維所收受，與被上訴人無關乙節，亦經張智維
    於原審證述綦詳（見原審卷(二)第126頁），並為上訴人所不
    爭執；是以，郭瓊英、傅郭麗娟、呂郭麗媜既未與上訴人成
    立系爭房地買賣契約，亦未收受系爭簽約金200萬元，則上
    訴人主張郭瓊英、傅郭麗娟、呂郭麗媜應連帶返還其簽約金
    200萬元，核屬無據，應予駁回。
(三)、上訴人依不當得利法則，請求郭仁壽返還其代繳郭瓊瑤之遺
    產稅553萬1247元，暨郭仁壽、郭瓊英、郭淑貞、傅郭麗娟
    返還其代繳高郭麗嬋之遺產稅353萬3108元，是否有據？
  1.按無法律上之原因而受利益，致他人受損害者，應返還其利
    益，民法第179條前段定有明文。又，主張不當得利請求權
    之原告，係因自己之行為致造成原由其掌控之財產發生主體
    變動，則因該財產變動本於無法律上原因之消極事實舉證困
    難所生之危險自應歸諸原告，始得謂平。是以，原告對不當
    得利請求權之成立要件應負舉證責任，亦即原告必須證明其
    與被告間有給付之關係存在，且被告因其給付而受有利益以
    及被告之受益為無法律上之原因，始能獲得勝訴之判決（最
    高法院91年度台上字第1673號判決意旨參照）。
  2.經查：
    (1)、系爭房地郭眉壽等五人先行出售予張智維後，張智維再
        以總價款1億5283萬2420元出售予上訴人乙節，有卷附
        系爭買賣契約可稽（見原審卷(一)第15頁）；而上訴人係
        依系爭買賣契約第4條付款方式(三)：「第二期款貳仟
        佰肆拾捌萬壹仟貳佰元（含罰鍰），即代墊係高郭麗嬋
        及郭瓊瑤遺產稅於乙方..地號捐贈國有財產局辦妥完畢
        ，辦理繼承手續前包括舊欠稅、地政規費由甲方具名代
        墊繳納（以後附件一，以實際代繳單據為準，多退少補
        。）」（見原審卷(一)第15頁）以觀，可證上訴人係因基
        於與張智維所簽訂之系爭房地買賣契約，以代為繳納郭
        瓊瑤遺產稅553萬1247元，及高郭麗嬋遺產稅353萬3108
        元，作為支付張智維系爭房地買賣之價金。
    (2)、雖上訴人主張：郭瓊英等四人於簽訂系爭買賣契約後，
        將系爭四筆土地出售並移轉所有權登記予張詠嘉、彭李
        淑珠，並設定最高限額抵押權2億元予林裕雄、彭李淑
        珠、陳正雄，足見被上訴人業已無法履行系爭買賣契約
        之給付義務，爰以起訴狀作為解除系爭買賣契約之意思
        表示，被上訴人自應將伊代為繳納之遺產稅返還云云。
        固據提出土地登記謄本為證（見原審卷(一)第30至37頁）
        。然查：
        、系爭房地係由張智維出售予上訴人，足見系爭房地
            買賣契約自屬存在於張智維與上訴人間，並非兩造
            之間，已如前述，則張智維並非本件訴訟之對造，
            是上訴人主張以本件訴訟起訴狀繕本送達被上訴人
            ，作為解除系爭買賣契約之意思表示，該解除契約
            之意思表示既未到達張智維，足見系爭買賣契約仍
            未發生解除之效力甚明。
        、準此，上訴人與張智維所簽訂之系爭房地買賣契約
            既尚未經合法解除，則系爭買賣契約之效力仍存在
            於上訴人與張智維之間，故上訴人依該買賣契約之
            約定而繳納郭瓊瑤遺產稅553萬1247元，及高郭麗
            嬋遺產稅353萬3108元作為價金之支付，於系爭買
            賣契約尚屬存在且有效前，顯屬有法律上原因而支
            付前開款項，自難謂其有何損害之發生。況縱上訴
            人與張智維間所簽訂之系爭房地買賣契約合法解除
            ，因此而受有支付價金（即繳納郭瓊瑤遺產稅553
            萬1247元、高郭麗嬋遺產稅353萬3108元，合計906
            萬4355元）之損害，然基此買賣契約而受領前開價
            金者為張智維，並非被上訴人，亦難憑此即可謂被
            上訴人因此受有免繳遺產稅之利益。
        、況郭瓊英等四人業已於94年1月19日自行繳納高郭
            麗嬋遺產稅353萬3108元乙節，有卷附財政部台灣
            省北區國稅局92年度遺產稅繳款書可稽（見原審卷
            (二)第48頁），益證郭仁壽、郭瓊英、郭淑貞、傅郭
            麗娟並未因上訴人重複繳納高郭麗嬋遺產稅353萬3
            108元而受有何利益；至於郭瓊瑤遺產稅553萬1247
            元部分，郭仁壽前申請以新北市淡水區○○○段第
            207-20、207-40地號等二筆土地予以抵繳，並經於
            94年1月3日核准且辦竣國有土地登記在案；嗣後雖
            於97年11月10日經撤銷前開土地登記，而回復登記
            為郭仁壽所有（見台北高等行政法院96年度訴字第
            2138號判決理由六所示，原審卷(一)第45頁正、反面
            ）；然如前所陳，上訴人既係基於與張智維所簽訂
            之系爭房地買賣契約，以繳納郭瓊瑤之遺產稅作為
            價金之支付，顯與郭仁壽前開以土地抵繳遺產稅，
            嗣因撤銷登記而回復為土地登記名義人乙節，並未
            具有給付之對價關係，自難僅因郭仁壽以前開土地
            抵繳郭瓊瑤之遺產稅，嗣撤銷登記而回復為郭仁壽
            所有，即可謂郭仁壽因此而受有不當之利益。
        、是以，上訴人以本件起訴狀繕本送達被上訴人作為
            解除系爭買賣契約之意思表示，系爭買賣契約業已
            合法解除為由，主張郭仁壽應返還其代繳郭瓊瑤之
            遺產稅553 萬1247元，暨郭仁壽、郭瓊英、郭淑貞
            、傅郭麗娟返還其代繳高郭麗嬋之遺產稅353萬310
            8元云云，核屬無據，應予駁回。
(四)、綜上，系爭房地買賣契約既係存在於張智維與上訴人間，並
    非存在於兩造之間，則上訴人以提起本件訴訟起訴狀繕本送
    達被上訴人，作為解除系爭房地買賣契約之意思表示，該解
    除契約之意思表示既未對張智維發生效力，則系爭房地買賣
    契約仍屬有效存在於張智維與上訴人之間。故上訴人主張系
    爭房地買賣契約業已解除，請求郭瓊英、傅郭麗娟、呂郭麗
    媜應連帶返還簽約金200萬元；其另主張原依約繳納瓊瑤遺
    產稅553萬1247元，及高郭麗嬋遺產稅353萬3108元作為價金
    之支付，即失所附麗，其二人之繼承人即郭仁壽、郭瓊英、
    郭淑貞、傅郭麗娟自屬無法律上之原因，致其受有損害云云
    ，均屬無據，應予駁回。
五、從而，上訴人依民法第179條、第259條第2款、第292條準用
    第272條等規定，訴請(一)郭仁壽應給付其553萬1247元，及加
    計自94年1月11日起算之法定遲延利息；(二)郭仁壽、郭瓊英
    、郭淑貞、傅郭麗娟應連帶給付其353萬3108元，及加計自9
    4年1月11日起至清償日止之法定遲延利息；(三)郭瓊英、傅郭
    麗娟、呂郭麗媜應連帶給付其200萬元，及加計自93年12月
    28日起至清償日止之法定遲延利息；均為無理由，不應准許
    。其假執行之聲請亦失所附麗，應併予駁回。原審為上訴人
    敗訴之判決，及駁回其假執行之聲請，並無不合。上訴意旨
    仍執前詞指摘原判決不當，求予廢棄改判，均為無理由，應
    皆予駁回。
六、本件事證已臻明確，兩造其餘之攻擊或防禦方法，經本院審
    酌後均認與本件之結論無涉，茲不再一一論列，併予敘明。
七、據上論結，本件上訴為無理由，爰判決如主文。
中    華    民    國   100    年    10    月    25    日
                    民事第十七庭
                        審判長法  官  藍文祥
                              法  官  張競文
                              法  官  楊絮雲
正本係照原本作成。
如不服本判決，應於收受送達後20日內向本院提出上訴書狀，其
未表明上訴理由者，應於提出上訴後20日內向本院補提理由書狀
（均須按他造當事人之人數附繕本）上訴時應提出委任律師或具
有律師資格之人之委任狀；委任有律師資格者，另應附具律師資
格證書及釋明委任人與受任人有民事訴訟法第466條之1第1項但
書或第2項（詳附註）所定關係之釋明文書影本。如委任律師提
起上訴者，應一併繳納上訴審裁判費。
中    華    民    國   100    年    10    月    25    日
                              書記官  蔡慧娟
附註：
民事訴訟法第466條之1（第1項、第2項）：
對於第二審判決上訴，上訴人應委任律師為訴訟代理人。但上訴
得上訴。
上訴人之配偶、三親等內之血親、二親等內之姻親，或上訴人為
法人、中央或地方機關時，其所屬專任人員具有律師資格並經法
院認為適當者，亦得為第三審訴訟代理人。人或其他法定代理人
具有律師資格者，不在此限。